臺灣高雄地方法院刑事裁定           100年度交聲字第2122號
原處分機關  交通部公路總局高雄區監理所
法定代理人  劉育麟
異  議  人  李金堂
上列受處分人因違反道路交通管理處罰條例事件，對於交通部公
路總局高雄區監理所於民國100年10月12日所為之處分（原處分
：高監營裁字第裁80-N00000000號），聲明異議，本院裁定如下
：
    主  文
原處分關於罰鍰新臺幣肆萬伍仟元部分撤銷。
上開撤銷部分，李金堂不罰。
    理  由
一、原處分意旨略以：異議人即受處分人李金堂於民國98年7 月
    19日23時11分許，已不能安全駕駛動力交通工具，竟仍駕駛
    車號SB8-431 號輕型機車，行經高雄市○○區○○路97號前
    ，為警攔檢查獲，經酒精濃度測試結果，其呼氣每公升所含
    酒精為0.63毫克，而有「汽車駕駛人酒精濃度超過規定標準
    （每公升0.55毫克以上）」之違規，依道路交通管理處罰條
    例第35條第1 項第1 款、第68條第2 項及第24條規定，裁處
    罰鍰新臺幣（下同）45,000元，記違規點數5 點，並應參加
    道路交通安全講習等語。
二、異議意旨略以：異議人於前揭時、地酒駕違規，業經檢察官
    以緩起訴判處70小時之義務勞動服務，且已勞動完畢，如今
    又處以罰鍰，懇請撤銷45,000元的罰款等語。
三、經查：
 (一)關於罰鍰部分：
  1.按汽車駕駛人，駕駛汽車經測試檢定有酒精濃度超過規定標
    準者，處15,000元以上60,000元以下罰鍰，並當場移置保管
    該汽車及吊扣其駕駛執照1 年。汽車駕駛人有飲用酒類或其
    他類似物後其吐氣所含酒精濃度超過每公升0.25毫克或血液
    中酒精濃度超過百分之0.05以上者，不得駕車。道路交通管
    理處罰條例第35條第1 項第1 款、道路交通安全規則第114
    條第2 款分別定有明文。惟依95年2 月5 日施行之行政罰法
    第26條第1 項規定：「一行為同時觸犯刑事法律及違反行政
    法上義務規定者，依刑事法律處罰之。但其行為應處以其他
    種類行政罰或得沒入之物而未經法院宣告沒收者，亦得裁處
    之。」，此乃一行為同時造成刑罰法律與行政秩序罰規定發
    生競合適用之關係時，基於「一事不二罰」之法理，經由立
    法程序確立應以刑罰優先為原則，避免行為人承受過度且重
    複之處罰。此觀該條立法理由明確揭示：「一行為同時觸犯
    刑事法律及違反行政法上義務規定時，由於刑罰與行政罰同
    屬對不法行為之制裁，而刑罰之懲罰作用較強，故依刑事法
    律處罰，即足資警惕時，實無一事二罰再處行政罰之必要。
    且刑事法律處罰，由法院依法定程序為之，較符合正當法律
    程序，應予優先適用。但罰鍰以外之沒入或其他種類行政罰
    ，因兼具維護公共秩序之作用，為達行政目的，行政機關仍
    得併予裁處，故為第一項但書規定。」，其理益明。是以前
    揭行政罰法中刑事法律處罰優先且不再處以行政秩序罰之目
    的，既係因為行為人已接受刑罰而足資警惕，且已發生懲罰
    之作用，即無使行為人陷於雙重處罰之不利益，則關於刑事
    法律處罰之範圍自應採取實質認定，凡刑事實體法或程序法
    中所規定客觀上剝奪行為人生命、自由、財產權利，主觀上
    亦因制裁之嚴厲性、痛苦性，其強度足以造成心理強制而間
    接達成矯正教化目的之處遇手段，皆應納入其中，而不以形
    式上符合刑法第32條至第34條所定主刑及從刑種類者為限，
    始與前揭法律規範之意旨相符。
  2.查異議人於98年7 月19日23時11分許，已不能安全駕駛動力
    交通工具，竟仍駕駛車號SB8-431 號輕型機車，行經高雄市
    ○○區○○路97號前，為警攔檢查獲，經酒精濃度測試結果
    ，其呼氣每公升所含酒精為0.63毫克，而經臺灣高雄地方法
    院檢察署檢察官以98年度偵字第22669 號為緩起訴處分，緩
    起訴期間為2 年，並命異議人向指定之公益團體、地方自治
    團體或社區提供70小時之義務勞務，上開緩起訴處分期間已
    於100 年9 月6 日期滿而未經撤銷等情，亦有臺灣高等法院
    被告前案紀錄表在卷可稽，則異議人上開違反刑事法律禁止
    規範之犯罪事實既已明確，僅因檢察官採取緩起訴處分之替
    代性刑事處遇手段，未將該案逕行起訴或聲請簡易判決處刑
    ，致其後適用之刑事訴訟程序有所區別，然就異議人負有向
    檢察官指定機構提供一定時數之勞務義務觀察，其如未在上
    開指定期間內確實履行義務，依刑事訴訟法第253 條之3 第
    1 項第3 款之規定，異議人將遭受撤銷緩起訴處分之不利益
    ；反之，倘其確實遵守並履行各項緩起訴條件，除非合於刑
    事訴訟法第260 條所定情形之一，否則異議人即無再就同一
    案件遭受刑事訴追之虞。從而，異議人已因上開緩起訴處分
    而剝奪其人身自由，主觀上前揭義務勞務亦具有強制性、懲
    罰性，雖不若易科罰金係以支付金錢作為自由刑之替代，惟
    經由緩起訴處分條件之履行使其免於遭檢察官發動起訴程序
    ，仍具有替代刑罰之效果，廣義而言，應屬前揭所稱之「實
    質刑事法律處罰」，而有行政罰法第26條第1 項「一事不二
    罰」規定之適用。是異議人因駕駛人酒精濃度超過規定標準
    之違規行為，依行政罰法第26條第1 項前段規定，即應依刑
    事法律處罰之，已無再依上開道路交通處罰條例第35條第1
    項第1 款裁處行政罰鍰之餘地。
 (二)關於記違規點數5 點、施以道路安全講習部分：
    至於移送機關另對異議人為記違規點數5 點（因異議人並無
    普通輕型機器腳踏車駕駛執照，僅有普通重型機器腳踏車及
    普通小型車駕駛執照，有證號查詢汽車駕駛人、證號查詢機
    車駕駛人、辦理刑事案件電話記錄查詢表各1 份附卷可參）
    ，並施以道安講習之處分部分，係罰鍰以外對於預防再犯之
    行政罰，乃為抑止酒後駕車之不法行為，維護道路交通用路
    權人之生命、身體之安全法益，依行政罰法第26條第1 項但
    書之規定，得裁處之，是此部分並未違反「一事不二罰」之
    規定，故此部分之裁處並無違誤。
四、綜上所述，異議人就罰鍰45,000元部分聲明異議，非無理由
    。又道路交通管理處罰條例第87條第1 項規定：「受處分人
    不服第8 條主管機關所為之處罰，得於接到裁決書之翌日起
    20日內，向管轄地方法院聲明異議。」此條文中所謂之「處
    罰」，應指包括對受處分人裁處之違規事實是否正當，及裁
    罰所引用之法條是否適當而言，蓋此二者有不可分離之關係
    ，即聲明異議應以交通違規行為為標的，非以處罰項目為範
    圍。是本件異議人酒後駕車只有一個交通違規行為，雖異議
    人僅就處罰項目中之罰鍰部分提起異議，其餘部分（記違規
    點數5 點及應參加道路交通安全講習部分）並未提及，然其
    餘處罰項目與其交通違規行為是否存在既無從分離，本院自
    應併予審理，附此敘明。從而，原處分機關就異議人所為罰
    鍰45,000元部分之行政裁罰，即有未洽，應由本院撤銷之，
    並為異議人不罰之諭知，以資適法。
據上論斷，應依道路交通事件處理辦法第19條，道路交通管理處
罰條例第35條第1 項第1 款，裁定如主文。
中    華    民    國   100    年    11    月    24    日
                  交通法庭    法  官   黃政忠
以上正本證明與原本無異。
如不服本裁定，應於收受送達後5 日內向本院提出抗告狀。
中    華    民    國   100    年    11    月    25    日
                              書記官   武凱葳